【裁判字號】    97,金,42
【裁判日期】    980630
【裁判案由】    損害賠償
【裁判全文】
臺灣臺中地方法院民事判決                97年度金字第42號
原      告  甲○○
訴訟代理人  乙○○
原      告  李垣震
被      告  丙○○
            丁○○
上列被告因違反銀行法等刑事案件，經原告提起請求損害賠償之
附帶民事訴訟，經本院刑事庭97年度附民字第277號裁定移送至
民事庭，本院於民國98年6月16日言詞辯論終結，判決如下：
    主      文
被告應連帶給付原告李垣震新台幣壹拾伍萬肆仟捌佰伍拾元。
原告其餘之訴駁回。
    事      實
甲、原告方面：
  壹、聲明：被告應連帶給付原告甲○○新台幣（下同）255,96
      0元、原告李垣震154,850元。
  貳、陳述：
    一、被告組織喜多利企業股份有限公司（下稱喜多利公司）
        ，違法吸金，利用會員介紹下線抽佣，並藉不相當紅利
        吸收會員之投資，違反銀行法之非法經營銀行業務及違
        反公平交易法之不法多層次傳銷。經本院97年度金訴字
        第7號刑事判決認定被告違反銀行法等案件，被告丙○○被判處有期徒刑3年10月，被告丁○○被判處有期徒
        刑3年。被告不服提起上訴，嗣經台灣高等法院台中分
        院97年度金上訴字第2613號刑事判決駁回被告上訴，被
        告犯罪事實足堪認定。再者，喜多利公司未完成登記前
        ，即使用訴外人儷馨國際事業有限公司（下稱儷馨公司
        ）之名義開始吸金，並以儷馨公司名義開立發票，實際
        上將投資金額支付喜多利公司，故喜多利公司設立目的
        在於代銷儷馨公司產品，兩公司董事長為同一人，是喜
        多利公司籌備時，先使用儷馨公司發票，故喜多利公司
        有收款之事實。
    二、原告甲○○經被告丁○○推薦加入喜多利公司擔任股東
        ，當時原告甲○○因開刀住院，除對公司運作方式不清
        楚外，對於喜多利公司利用下線抽佣之獲利方式亦不知
        情。原告甲○○於94年3月16日投資股金21萬元，惟股
        東名冊上記載原告甲○○所繳股金666,000元，原告甲○○另於94年3月16日繳納喜多利公司新貴族紅利專案
        會費144,000元，即新貴族紅利專案2口，每口72,000元
        ，計投資金額354,000元。原告甲○○前於94年5月10日
        起至94年11月16日止，陸續領取回饋金50,040元與紅利
        商品PV值144,000點。依據被告丙○○、喜多利公司總
        經理訴外人余慶松及台灣高等法院台中分院96年度金上
        訴宇第2366號判決書之證人證言，此係喜多利公司新貴
        族紅利專案之搭贈或兌換物品，商品提領是PV值兌換，
        為多層次傳銷方案之附加價值，故該促銷而安排贈與客
        戶之贈品，不能計算入回饋金內。原告甲○○願以已領
        回紅利點數數額之三分之一換算現金價值48,000元，故
        原告甲○○請求賠償45,960元（計算式：會費144,000
        元－領取回饋金50,040元－領回PV值換算現金48,000元
        ＝45,960元）。職是，原告甲○○請求賠償255,960元
        （計算式：股金210,000元＋新貴族紅利會費45,960元
        ＝255,960元）。
    三、原告李垣震原名李俊慧，前雖經被告丁○○介紹加入喜
        多利公司，然以原告甲○○名義領取組織獎金。原告李
        垣震自94年3月14日起至3月16日止，計繳納喜多利公司
        通路新貴專案會費299,000元，即通路新貴專案13口，
        每口2 3,000元；新貴族紅利專案會費72,000元，即新
        貴族紅利專案1口，每口72,000元，計投資金額371,000
        元。原告李垣震除自94年4月15日起至94年11月16日止
        ，陸續領取回饋金192,150元外，亦自94年4月21日起至
        94年8月26日止陸續領回紅利商品PV值72,000點，原告
        李垣震願以已領回紅利點數數額之三分之一換算現金價
        值24,000元，故原告李垣震請求賠償154,850元（計算
        式：會費3 71,000元－領取回饋金192,150元－領回PV
        值換算現金24,000元＝154,850元）。原告李垣震任職
        於喜多利公司，雖名義上擔任副理，惟實際上屬於打雜
        工作，原告李垣震付出勞力取得薪資，其屬僱傭關係，
        此與原告李垣震入會繳付之會員款項無涉。
    四、按多層次傳銷，其參加人如取得佣金、獎金或其他經濟
        利益，主要係基於介紹他人加入，而非基於其所推廣或
        銷售商品或勞務之合理市價者，不得為之。法律另有規
        定者外，非銀行不得經營收受存款、受託經理信託資金
        、公眾財產或辦理國內外匯兌業務。違反前項規定者，
        ，如屬法人組織，其負責人對有關債務，應負連帶清償
        責任。公司負責人應忠實執行業務並盡善良管理人之注
        意義務，如有違反致公司受有損害者，負損害賠償責任
        。公司負責人對於公司業務之執行，如有違反法令致他
        人受有損害時，對他人應與公司負連帶賠償之責。公平
        交易法第23條、銀行法第29條第1項及第2項後段及公司
        法第23條分別定有明文。
    五、被告自94年3月31日起至97年3月27日止之期間，先後及
        同時擔任喜多利公司董事長與董事，明知非依銀行法組
        織登記之銀行，不得經營收受存款業務，且不得收受投
        資或使其加入股東或其他名義，向多數人或不特定人收
        受款項或吸收資金，而約定或給付與本金顯不相當之紅
        利、利息、股息或其他報酬。詎被告自94年3、4月間起
        ，在喜多利公司內成立新貴族紅利、通利新貴及事業商
        之變質多層次傳銷制度，已共同違反公司法第23條第1
        項之善良管理人義務。被告於公司營業期間收受股金，
        未履行負責人義務，復於公司停業期間任意解散清算公
        司資產，其所處分之公司賸餘財產，均落入私囊，違反
        公司法相關規定。被告違反銀行法第29條經本院97年度
        金訴字第7號刑事判決及台灣高等法院台中分院97年度
        金上訴字第2613號刑事判決駁回上訴確定。職是，原告
        自得請求損害賠償，原告依公司法第23條及民法185條
        請求被告負連帶賠償責任，原告甲○○請求賠償股金
        210, 000元及新貴族紅利會費45,960元，合計255,960
        元；原告李垣震請求賠償新貴專案會費及新貴族紅利會
        費，合計154,850元。
  參、證據：提出統一發票、收據證明單、股金收據、請求賠償
      金額計算表、領回回饋金及領回紅利商品價值總數計算表
      、合作金庫銀行存款憑條、協議書、本院97年度金訴字第
      7號刑事判決、台灣高等法院台中分院96年度金上訴字第
      2366 號及97年度金上訴字第2613號刑事判決等件為證。
乙、被告丙○○方面：
  壹、聲明：原告之訴駁回。
  貳、陳述：
    一、被告丙○○為訴外人天信整合行銷公司（下稱天信公司
        ）違法吸金案之受害人，而天信公司與喜多利公司並無
        關係，余慶松表示與趙醫師合作成立醫學美容醫院，並
        找趙醫師與被告丙○○商談成立醫學美容診所，使被告
        丙○○信以為真，始加入喜多利公司。被告丙○○因發
        現余慶松推出之方案不符原先運作方式，故將喜多利公
        司停業，是余慶松收到停業通知後變更董事復業。
    二、原告甲○○係喜多利公司股東，並已列入喜多利公司登
        記之股東名冊中。另原告李垣震任職於喜多利公司擔任
        副理，並親自參與經手喜多利公司之業務，產品訂購單
        之副理簽名欄，均由原告李垣震經手授理產品與提領貨
        品之業務，是原告均知悉喜多利公司所販售之商品及公
        司營運方式。再者，原告甲○○加入喜多利公司會員購
        買商品144,000元，計領回商品169,700元；原告李垣震
        加入喜多利公司會員購買商品86,500元，共領回商品86
        ,500 元，則原告出資款均已全數領回所購買之產品，
        並已超額領取，是原告並無損失可言。原告所提出之儷
        馨公司收款發票憑據，自與被告丙○○無關，該發票分
        別為94年1月與3月份開立，當時喜多利公司尚未成立，
        原告對簽發發票公司認知顯然有誤。
  參、證據：提出喜多利企業股份有限公司股東名冊、薪津明細
      表、喜多利企業股份有限公司產品訂購單、產品訂購單明
      細表、台灣高等法院台中分院97年度金上訴字第2613號刑
      事判決等件為證。
丙、被告丁○○方面：
  壹、聲明：原告之訴駁回。
  貳、陳述：
    一、被告丁○○與原告甲○○同為喜多利公司股東，被告丁○○雖掛名公司董事，惟未在喜多利公司任職，亦未參
        與公司經營會議，故無決策權，不僅未有不法所得，且
        虧損76萬元。被告丁○○為天信公司違法吸金案之受害
        人，而天信公司與喜多利公司無關，余慶松表示與趙醫
        師合作成立醫學美容醫院，被告丁○○信以為真始加入
        ，余慶松佯稱公司資金不足，並對外開放投資，被告丁○○不知此行為違反法律，余慶松已判刑在案，足證被
        告丁○○為受害者。喜多利公司負責人原為被告丙○○
        ，被告丁○○於不知情下遭變更為公司負責人，被告丁○○未簽名同意擔任，是余慶松盜刻被告丁○○印章，
        並利用被告丁○○之舊有資料，自行變更被告丁○○為
        公司負責人，其與被告丁○○無關，余慶松於同一時間
        亦變更其他人為監事。
    二、原告雖為被告丁○○介紹加入，然被告丁○○並未要求
        原告務定要加入，是原告有意願加入，被告丁○○並未
        經手原告之金錢。原告李垣震於瞭解公司營運後，主動
        要求被告丁○○要分配推薦獎金，被告丁○○有給予原
        告李垣震10,800元，原告甲○○是原告李垣震之下線。
        原告李垣震擔任喜多利公司副理，並親自參與經手喜多
        利公司之業務，產品訂購單之副理簽名欄，均由原告李
        垣震親自經手授理產品與提領貨品之業務，是原告李垣
        震知悉喜多利公司所販售之產品及公司營運方式。
丁、 本院依職權調閱本院97年度附民字第277號及97年度附民字
     第333號請求損害賠償事件刑事卷宗、本院97年度金字第23
     號損害賠償事件卷宗、本院97年度金訴字第7號違反銀行法
     等案件刑事卷宗、台灣台中地方法院檢察署94年度他字第2
     393號、95年度他字第641號、95年度交查字第87號、96年
     度偵字第4259號（一）、（二）、96年度偵字第18827號（
     一）詐欺等案件偵查卷宗、95年度他字第3089號、95年度
     偵字第4268號（一）背信案件偵查卷宗、95年度他字第373
     6號、96年度他字第2121號、96年度偵字第4269號（一）銀
     行法等案件偵查卷宗、95年度他字第4763號侵占等案件偵
     查卷宗、95年度蒞字第4794號公訴蒞庭卷宗、被告前案記
     錄查詢表、法務部調查局台中市調查站喜多利公司余慶松
     等涉嫌違反銀行法移送卷宗。
    理      由
壹、程序事項
    按訴狀送達後，原告不得將原訴變更或追加他訴。但擴張或
    減縮應受判決事項之聲明者，不在此限，民事訴訟法第255
    條第1項第3款定有明文。本件原告之97年5月9日刑事附帶民
    事訴訟起訴狀（參照本院97年度附民字第277號請求損害賠
    償事件刑事卷宗第1至3頁），其聲明請求被告應給付原告57
    9,000元（計算式：原告甲○○354,000元＋原告李垣震236,
    000元＝579,000元）。原告嗣於98年5月26日提出民事陳報
    狀（參照本件卷宗第120至128頁），將訴之聲明減縮為被告
    應給付原告410,810元。即被告應連帶給付原告甲○○255,9
    60元、原告李垣震154,850元。原告所為屬減縮應受判決事
    項之聲明，揆諸前揭說明，核無不合，應予准許。
貳、實體事項：
  一、原告起訴主張被告組織喜多利公司違法吸金，利用會員介
      紹下線抽佣，並藉不相當紅利吸收會員之投資，違反銀行
      法之非法經營銀行業務及違反公平交易法之不法多層次傳
      銷。被告違反公平交易法第23條與銀行法29條之行為，經
      本院97年度金訴字第7號刑事判決及台灣高等法院台中分
      院97年度金上訴字2613號刑事判決駁回上訴。被告為喜多
      利公司董事，並先後擔任公司負責人，亦參與公司營運，
      則被告就公司業務之執行，違反法令致他人受有損害時，
      應與公司負連帶賠償之責。原告自得依公司法第23條及民
      法第185條請求被告負連帶賠償責任，原告甲○○請求賠
      償255,960元，原告李垣震請求賠償154,850元等語。被告
      丙○○抗辯稱原告甲○○係喜多利公司股東，原告李垣震
      任職於喜多利公司擔任副理，並親自參與經手喜多利公司
      之業務，是原告均知悉喜多利公司所販售之商品及業務。
      原告甲○○加入喜多利公司會員購買商品144,000元，共
      領回商品169,700元；原告李垣震加入喜多利公司會員購
      買商品86,500元，計領回商品86,500元，則原告出資款均
      已全數領回所購買之產品，是原告並無損失可言等語置辯
      。被告丁○○抗辯稱其僅掛名公司董事，未參與公司之經
      營，被告丁○○於不知情下遭余慶松變更為公司負責人，
      其不僅未有不法所得，亦同為受害者。原告雖為被告丁○○介紹加入，然被告丁○○未經手原告之金錢。原告甲○○係喜多利公司股東，原告李垣震任職於喜多利公司擔任
      副理，並親自參與經手喜多利公司之業務，是原告均知悉
      喜多利公司所販售之商品及業務等語置辯。
  二、按多層次傳銷，其參加人如取得佣金、獎金或其他經濟利
      益，主要係基於介紹他人加入，而非基於其所推廣或銷售
      商品或勞務之合理市價者，不得為之。法律另有規定者外
      ，非銀行不得經營收受存款、受託經理信託資金、公眾財
      產或辦理國內外匯兌業務。違反前項規定者，如屬法人組
      織，其負責人對有關債務，應負連帶清償責任。公平交易
      法第23條、銀行法第29條第1項及第2項後段分別定有明文
      。原告主張被告組織喜多利公司違法吸金，利用會員介紹
      下線抽佣，並藉不相當紅利吸收會員之投資，違反銀行法
      之非法經營銀行業務及違反公平交易法之不法多層次傳銷
      ，被告有違反公平交易法第23條與銀行法29條之行為等語
      。被告抗辯稱渠等亦為違法吸金之被害人云云。因被告是
      否有違法收受存款與從事不法多層次傳銷行為，係原告依
      據公司法第23條與民法第185條之規定，請求被告負連帶
      賠償責任之前提要件，是本院自應依序審究被告是否為喜
      多利公司之董事？被告有無違法從事收受存款之業務？被
      告有無不法多層次傳銷之行為？茲說明如后：
    (一)被告為喜多利公司之董事
        被告與訴外人呂惠琳、陳慧珍、余慶松等人於94年3月
        間共組喜多利公司，嗣於同年3月31日辦畢設立登記，
        由被告丙○○擔任董事長兼客服部協理，負責公司招待
        會員出國旅遊及提供會員服務，被告丁○○擔任董事並
        兼對外招募會員，自94年3、4月間起，以新貴族紅利之
        多層次傳銷制度向包含原告等26人吸收會員資金，並按
        期發給紅利等事實。業據原告提出本院97年度金訴字第
        7號、台灣高等法院台中分院97年度金上訴字第2613號
        刑事判決等件為證（本件卷宗第10頁背面、第85頁背面
        ），並為被告所不爭執。職是，被告除有擔任喜多利公
        司之董事與執行公司之業務外，並以新貴族紅利之多層
        次傳銷制度，對外吸收會員資金，並按期發給紅利。該
        對外吸收資金與按期發給紅利之行為，是否屬違法收受
        存款與從事不法多層次傳銷行為，其與原告主張之損害
        賠償請求權有關，本院自應探討如后。
  （二）被告從事違法收受存款之業務
        按除法律另有規定者外，非銀行不得經營收受存款、受
        託經理信託資金、公眾財產或辦理國內外匯兌業務。所
        謂收受存款者，係指向不特定多數人收受款項或吸收資
        金，並約定返還本金或給付相當或高於本金之行為。而
        以借款、收受投資、使加入為股東或其他名義，向多數
        人或不特定之人收受款項或吸收資金，而約定或給付與
        本金顯不相當之紅利、利息、股息或其他報酬者，以收
        受存款論。銀行法第29條第1項、第5條之1及第29條之1
        分別定有明文。是經營收受存款業務，係指為收受存款
        行為，並以之為業務加以經營而言。銀行法處罰之對象
        在於非銀行而經營收受存款業務者，從事收受存款業務
        之範圍，應以是否對多數人或不特定人為之，其所收受
        存款之時間與金額，依社會上之一般價值判斷，作為是
        否經營收受存款業務之標準。經查：
      1.參諸喜多利公司推出之通路新貴專案內容，可知會員每
        繳交23,000元，其可於1年期間領回30,800元（計算式
        ＝1,200元＋1,400元＋1,600元＋1,800元＋2, 000元＋
        2,200元＋2,400元＋2,600元＋2,800元＋3,000元＋3,
        800元＋6,000元）之事實，此有通路新貴專案說明書（
        法務部調查局台中市調查站移送卷宗第71頁）在卷可稽
        ，並經被告丙○○於本院刑事庭供述明確（本院97 年
        度金訴字第7號卷2第71頁反面）。經扣除本金23,000
        元後，每年獲利達7,800元，相當於年息33.9％（計算
        式＝7,800元÷23,000元）。倘參加者於1年期滿後，繼
        續投資23,000元，可於第13個月額外領取6,000元之分
        紅獎金，換算達年息46.9％（計算式＝7,800元×2＋6,
        000元/46,000元），其遠逾金融機構放款或存款利息甚
        明，顯與本金不相當。
      2.被告以喜多利公司之名義以收受投資或成為股東等事由
        ，對外吸收會員資金，以遂行其收受存款之實，而經營
        其登記範圍以外之業務。而通路新貴專案之會員參與該
        方案之目的，在於領取與本金顯不相當之紅利、利息，
        且其吸金之會員眾多，已屬於向不特定多數人收受款項
        或吸收資金之情形。職是，被告有向不特定多數人收受
        款項或吸收資金，並約定返還本金或給付相當或高於本
        金之行為，其違反銀行法第29條第1項之規範，非銀行
        而經營收受存款業務。
  （三）被告從事不法多層次傳銷行為
        按稱多層次傳銷者，係指就推廣或銷售之計畫或組織，
        參加人給付一定代價，以取得推廣、銷售商品或勞務及
        介紹他人參加之權利，並因而獲得佣金、獎金、或其他
        經濟利益者而言。前開所稱給付一定代價，謂給付金錢
        、購買商品、提供勞務或負擔債務。倘多層次傳銷，其
        參加人如取得佣金、獎金或其他經濟利益，主要係基於
        介紹他人加入，而非基於其所推廣或銷售商品或勞務之
        合理市價者，不得為之。公平交易法第8條第1項、第2
        項及第23條分別定有明文。職是，判斷行為是否違反公
        平交易法第23條規定，須視多層次傳銷事業，參加人加
        入條件是否應繳交高額入會費，或者其加入之目的，僅
        在領高額優渥之獎金、佣金，非為推廣、銷售商品或勞
        務之目的而加入，抑是傳銷組織藉由特定方法，作為獎
        金發放計算依據，參加人無庸推廣或銷售商品，僅需持
        續介紹他人加入等情事，綜合判斷之。倘加入者無庸推
        廣或銷售商品，僅需持續介紹他人加入，即可實現其經
        濟利益，即屬違反公平交易法第23條之規定。經查：
      1.證人吳坤榮於本院95年度金重訴字第1726號案件96年3
        月27日審理時結證稱：其加入新貴族專案可兌換或贈送
        公司產品，可領取保健食品、水機及保養品等物品，兌
        換商品之金錢可換取等值產品，其有兌換產品約4萬餘
        元，其餘部分尚未兌換，公司就已倒閉，公司商品以扣
        除餘額方式來換取，其投資7萬餘元，其有領取組織獎
        金18萬元，該獎金非常有吸引力，故介紹朋友加入等語
        （本院95年度金重訴字第1726號刑事判決，96年度他字
        第2121號偵查卷第47頁）。證人王國政於偵查中證稱：
        朋友陳冠宏在喜多利公司上班，邀請證人參加，陳慧珍
        向其保證說半年前就能回本，其加入會員給付約36萬元
        ，其僅有領過1次紅利等語（96年度偵字第4259號偵查
        卷5第21頁）。證人陳冠宏於偵查中證稱：其進入公司
        之前，已有2個專案，進入後又推出新貴族及事業商等
        專案，其離開時再推出通路新貴專案，加入事業商專案
        要7萬逾元，一單位為11,000元，每介紹一個人有2,000
        元之組織獎金，倘被介紹人再介紹他人加入，亦可抽取
        佣金等語（95年度交查字第87號偵查卷第121頁）。證
        人許月英於偵查中證稱：其至公司時，余慶松、丁○○
        、丙○○有與其接洽，並表示每個單位可領若干金錢等
        語（96年度偵字第2121號偵查卷第13頁）。
      2.本院參諸證人吳坤榮、王國政、陳冠宏及許月英等證詞
        ，認為喜多利公司之會員加入之目的，其僅在領取高額
        優渥之回饋金，非為推廣、銷售商品或勞務之目的而加
        入。而喜多利公司藉由回饋金之發放方式，作為獎金發
        放計算依據，喜多利公司之會員無庸推廣或銷售商品，
        公司產品僅為會員購買單位數後之搭贈兌換之物品，係
        喜多利公司為使會員繼續購買單位數之促銷方式，而非
        為喜多利公司獲利之主要來源，被告均有介紹他人加入
        喜多利公司之會員與說明獎金之發放方式。被告就上開
        事實均未爭執（本件卷宗第13頁背面、89頁）。準此，
        被告之行為違反公平交易法第23條規定之行為，從事不
        法多層次傳銷業務，足堪認定。至於被告雖均抗辯稱渠
        等亦為違法吸金之被害人云云，惟縱使屬實，其被害事
        實與損害原告之行為，係屬兩事，不礙被告違法從事收
        受存款與不法多層次傳銷行為之成立。
  三、按公司負責人應忠實執行業務並盡善良管理人之注意義務
      ，如有違反致公司受有損害者，負損害賠償責任。公司負
      責人對於公司業務之執行，如有違反法令致他人受有損害
      時，對他人應與公司負連帶賠償之責。數人共同不法侵害
      他人之權利者，連帶負損害賠償責任﹔不能知其中孰為加
      害人者，亦同。造意人及幫助人，視為共同行為人。公司
      法第23條及民法第185條分別定有明文。原告主張被告為
      喜多利公司董事，共同從事違法收受存款與不法多層次傳
      銷行為，是執行公司業務有違反法令致原告受有損害，原
      告依公司法第23條及民法第185條請求被告負連帶賠償責
      任等語。被告抗辯稱原告所受損害均與被告無涉云云。原
      告主張被告為喜多利公司董事，從事收受存款與多層次傳
      銷等違法行為，既如前述。職是，本院自應審究被告上揭
      違法行為是否有造成原告之損害？茲說明如后：
    （一）被告均為喜多利公司之負責人
          按公司法之負責人，在無限公司、兩合公司為執行業
          務或代表公司之股東；在有限公司、股份有限公司為
          董事。公司之經理人或清算人，股份有限公司之發起
          人、監察人、檢查人、重整人或重整監督人，在執行
          職務範圍內，亦為公司負責人，公司法第8條定有明
          文。故董事為股份有限公司之負責人，僅要為公司董
          事，不管其是否實際負責公司業務，均屬於公司負責
          人，係採形式主義（參照最高行政法院98年度判字第
          97號判決）。喜多利公司為股份有限公司之社團法人
          組織，被告為喜多利公司董事，不論是否有實際執行
          公司業務，均屬公司之負責人。退步言，縱使公司負
          責人之認定採實質主義，被告丙○○擔任喜多公司利
          董事長兼客服部協理，負責公司招待會員出國旅遊及
          提供會員服務，被告丁○○擔任董事並兼對外招募會
          員，新貴族紅利之多層次傳銷專案，均屬被告執行業
          務之範圍，被告為喜多利公司董事，亦有執行公司之
          業務，故被告從事收受存款與多層次傳銷等違法行為
          ，倘有致原告受有損害時，被告應與喜多利公司負連
          帶賠償之責任。
    （二）原告甲○○有144,000元會費之損害
          按認股人有照所填認股書繳納股款之義務。股東對於
          公司之責任，以繳清其股份之金額為限。公司法第13
          9條及第154條分別定有明文。職是，股東有繳納股款
          之義務與對公司債務負有限責任，公司資產不足清償
          其債務時，股東無庸負責。而股份有限公司之股東所
          持有之股份，僅能轉讓之，並無退股之問題，除非符
          合收買股份之要件，股東無權要求公司退還股款。原
          告甲○○雖主張經被告丁○○推薦加入喜多利公司擔
          任股東，原告甲○○於94年3月16日投資股金21萬元
          ，並於繳納新貴族紅利專案會費144,000元，被告應
          連帶賠償原告甲○○投資股金與會費云云。經查：
        1.原告甲○○為喜多利公司股東，其所投資股金21萬元
          經喜多利公司登載於股東名簿等事實，業據原告甲○○提出股金收據為證（本件卷宗第132頁）。均為兩
          造所不爭執。原告甲○○為喜多利公司股東，繳納股
          款為其義務，並以該股金為限對公司債務負責。揆諸
          前揭規定，原告甲○○迄今未主張或舉證證明，本件
          損害賠償事件確有符合公司法規定之收買股份要件。
          況股東行使股份收買請求權之對象為公司，並非公司
          負責人，其亦無權向被告請求。而原告甲○○持有之
          喜多利公司股份，倘需變現求售，基於股份自由轉讓
          之原則，其雖得轉讓與第三人，然無權要求公司或其
          負責人退還股款。退步言，縱使被告執行業務有過失
          或逾越權限之行為，導致公司或股東受有損害，依據
          民法第544條與公司法第215條第2項之規定，被告雖
          對於喜多利公司或其股東負賠償之責。然原告甲○○
          既非喜多利公司之監察人得依據公司法第213條對董
          事起訴，亦未具備公司法第214條第1項規定之少數股
          東訴訟資格，自無權對被告請求賠償原告甲○○所有
          喜多利公司股份所受之損害甚明。
        2.原告甲○○於94年3月16日加入喜多利公司新貴族紅
          利專案會費144,000元（計算式：新貴族紅利專案2口
          ×每口72,000元），因被告從事收受存款與多層次傳
          銷等違法行為，導致有該會費之損害等事實。業據原
         告提出本院97年度金訴字第7號、台灣高等法院台中分
         院97年度金上訴字第2613號刑事判決等件為證（本件
         卷宗第21頁背面、第156頁背面），並為被告所不爭執
         。職是，原告甲○○因被告之違法行為，導致有144,0
         00元會費之損害，兩者間有相當因果關係，被告應負
         損害賠償責任。
   （三）原告李垣震有371,000元會費之損害
         原告李垣震主張其經被告丁○○介紹加入喜多利公司
         ，自94年3月14日起至3月16日止，繳納喜多利公司通
         路新貴專案會費299,000元（計算式：通路新貴專案13
         口×每口23,000元）與新貴族紅利專案會費72,000元
         （計算式：新貴族紅利專案1口×每口72,000元）等事
         實。業據原告提出本院97年度金訴字第7號、台灣高等
         法院台中分院97年度金上訴字第2613號刑事判決等件
         為證（本件卷宗第21頁背面、第156頁背面），復為被
         告所不爭執。職是，原告李垣震因被告之違法行為，
         導致有371,000元會費（計算式：299,000元＋72,000
         元）之損害，兩者間有相當因果關係，被告應負損害
         賠償責任。
   （四）被告應各對原告負連帶賠償責任
         按數人因共同故意或過失不法侵害他人之權利者，依
         法應負連帶賠償責任，倘各行為人之過失均為其所生
         損害之共同原因，即所謂行為關連共同，亦足成立共
         同侵權行為。再者，銀行法第29條第2項規定，違反非
         銀行不得經營收受業務，由主管機關或事業主管機關
         會同司法警察機關取締，並移送法辦，如屬股份有限
         公司法人組織，其董事對於有關債務，應負連帶清償
         責任（參照最高法院66年台上字第2115號判例、84年
         度台上字第2007號判決）。原告主張被告依公司法第
         23條及民法第185條等規定，應連帶賠償原告之會費損
         害等語。是本院自應審究被告就原告之會費損害，是
         否應負連帶賠償責任？經查：
       1.按損害賠償之債之成立，其損害之發生與有責原因事
         實間，兩者具有相當因果關係。所謂相當因果關係，
         係指依經驗法則，綜合行為當時所存在之一切事實，
         為客觀之事後審查，在一般情形上，有此環境、有此
         行為之同一條件，足以發生同一之結果者，該條件即
         為發生結果之相當條件，其行為與結果為有相當之因
         果關係（參照最高法院96年度台上字第2032號判決）
         。被告為喜多利公司董事與執行公司之業務，被告並
         有收受存款與多層次傳銷等違法行為。原告甲○○因
         加入新貴族紅利專案，導致有會費144,000元之損害；
         而原告李垣震加入通路新貴與新貴族紅利專案，計有
         371,000元會費之損害等事實，既如前述。故被告之加
         害行為，導致原告受有損害，兩者間有相當因果關係
         存在。
       2.衡諸常理，被告與陳慧珍、余慶松共組喜多利公司違法
         吸金與不法多層次傳銷，對非銀行業者從事收取資金，
         並按期給付逾正常金融機構甚高之利息或不合理報酬之
         行為，將導致投資人之金錢血本無歸，豈有不知之理。
         準此，被告對於上揭違法行為，確有故意意思及行為
         分擔，是被告之故意行為均為原告所生損害之共同原
         因，被告應對原告各負連帶清償責任。
  四、按基於同一原因事實受有損害並受有利益者，其請求之賠
      償金額，應扣除所受之利益，民法第216條之1定有明文。
      是同一事實，一方使債權人受有損害，一方又使債權人受
      有利益者，應於所受之損害內，扣抵所受之利益，必其損
      益相抵之結果，尚有損害，始應由債務人負賠償責任（參
      照最高法院97年度台上字第470號判決）。原告雖主張被
      告應各連帶賠償原告甲○○255,960元、李垣震154,850元
      云云。惟被告抗辯稱原告出資款均已全數領回所購買之產
      品，且逾投資額，原告顯無損失可言等語。因原告繳納喜
      多利公司通路新貴專案與新貴族紅利專案之會費，故據此
      向喜多利公司領取或買受產品，所生之損害與利益均基於
      同一基礎事實所致，是本院自應審究本件有無損益相抵之
      適用。經查：
    （一）原告甲○○並無損害
          原告甲○○雖主張其自94年5月10日起至94年11月16
          日止，陸續領取回饋金50,040元與紅利商品PV值144,
          000點。願以已領回紅利點數數額之三分之一換算現
          金48,000元計算云云。然被告抗辯稱原告甲○○各於
          94年5月31日、7月13日、7月22日、8月26日分別向喜
          多利公司領取72,000元、14,000元、11,700元及72,0
           00元之商品等語，並提出原告李垣震簽收之產品訂
          購單為證（本件卷宗第107至111頁）。原告李垣震不
          爭執其擔任喜多利公司之副理，並在產品訂購單之副
          理欄簽名等事實（本件卷宗第71至72頁之本院98年4
          月21日言詞辯論筆錄）。職是，本院認為原告甲○○
          自喜多利公司處受有利益計169,700元（計算式：72,
          000元＋14,000元＋11,700元＋72,000元），而其所
          受損害僅有144,000元，既如前述。經扣抵其所受之
          利益，該損益相抵之計算結果，尚受有利益25,700元
          （計算式：169,700元－144,000元），原告甲○○顯
          無損害可言。揆諸前揭說明，其不得請求被告負連帶
          賠償責任。
    （二）原告李垣震有154,850元損害
          原告李垣震主張其有領取紅利商品PV值72,000點紅利
          點數，願以數額之三分之一換算現金價值24,000元，
          其亦領取回饋金192,150元，故其請求154,850元之損
          害等語（計算式：371,000元－192,150元－24,000元
          ）。被告雖抗辯稱原告李垣震自94年4月21日起至8月
          26日止，計已領取商品86,500元云云，並提出原告李
          垣震簽收之產品訂購單為憑（本件卷宗第112至119頁
          ）。既然原告李垣震自承其自喜多利公司受有利益21
          6,150元（計算式：192,150元＋24,000元），該金額
          逾被告所抗辯者，自應以原告主張之金額為準，其符
          合兩造之利益。原告李垣震所受損害有371,000元，
          業如前言。經扣抵其所受之利益，該損益相抵之計算
          結果，尚受有損害154,850元（計算式：371,000元－
          21 6,150元）。揆諸前揭說明，原告李垣震可請求被
          告負連帶賠償損害154,850元。
  五、綜上所論，被告為喜多利公司董事，共同從事違法收受存
      款與不法多層次傳銷行為，被告執行公司業務有違反法令
      致被告受有損害，原告依據侵權行為之法律關係向被告請
      求負連帶損害賠償，本院先計算原告之所受損害，繼而原
      告所受之利益，原告甲○○並無損害，而原告李垣震尚有
      損害154,850元。從而，原告爰依公司法23條及民法第185
      條規定，請求被告連帶給付原告李垣震154,850元，核屬
      有據，應予准許，然逾此部分之請求，即屬無據，應予駁
      回。
  六、本件原告係於刑事訴訟程序附帶提起民事訴訟，經本院刑
      事庭以附帶民事訴訟繁雜，非經長久時日不能終結其審判
      而裁定移送，依刑事訴訟法第504條第2項規定免納裁判費
      用，故無庸為訴訟費用負擔之諭知，附此敘明。
中    華    民    國    98    年    6     月    30    日
                  民事第三庭    法  官  林洲富
以上正本係照原本作成。
如對本判決上訴，須於判決送達後20日內向本院提出上訴狀。
中    華    民    國    98    年    6     月    30    日
                                書記官  柳寶倫


司法院資訊處製作；財團法人民間司法改革基金會備份。
